ACORDAO-COMPLETO-2460779

ACÓRDÃO 8466/2021 ATA 22/2021 - SEGUNDA CÂMARA

VISTOS, relatados e discutidos o ato de admissão de Jussara Maria Araújo Santos Reis (XXX.506.613-XX) , junto à Empresa Brasileira de Serviços Hospitalares;
ACORDAM os ministros do Tribunal de Contas da União, reunidos em sessão da 2ª Câmara, ante as razões expostas pelo relator e com fundamento nos arts. 71, inciso III, da Constituição Federal, 1º, inciso V, 39, inciso I, da Lei 8.443/1992, 1º, inciso VIII, 259, inciso I, e 260, §1º, do Regimento Interno, em:
9.1. considerar ilegal o ato examinado e negar-lhe registro;
9.2. determinar à Empresa Brasileira de Serviços Hospitalares que:
9.2.1. acompanhe os desdobramentos da Ação Civil Pública 0001448-14.2013.5.22.0002, em curso na Justiça Trabalhista da 2ª Região, e, caso venha a ser desconstituída a sentença ora favorável à interessada, torne sem efeito o ato de admissão nos quadros da entidade e providencie o cadastramento do respectivo desligamento no sistema e-Pessoal;
9.2.2. dê ciência desta deliberação à interessada e ao órgão.

Atos de admissão enviados ao TCU pela Empresa Brasileira de Serviços Hospitalares, para fins de apreciação e registro

Segunda Câmara

Empresa Brasileira de Serviços Hospitalares.

3. Interessados/Responsáveis:
3.1. Interessada: Jussara Maria Araújo Santos Reis (XXX.506.613-XX).

13.1. Ministros presentes: Bruno Dantas (Presidente), Augusto Nardes, Aroldo Cedraz (Relator) e Raimundo Carreiro.
13.2. Ministro-Substituto presente: Marcos Bemquerer Costa.

ACORDAO-COMPLETO-2520096

Acórdão 1512/2022 - Segunda Câmara

AROLDO CEDRAZ

Adoto como Relatório e transcrevo a seguir a instrução da Secretaria de Fiscalização de Pessoal - Sefip (peça 5) , que obteve anuência de seus dirigentes (peça 6) , e do parecer do Ministério Público junto ao TCU - MPTCU (peça 7) :
"INTRODUÇÃO
Trata-se de ato de admissão, submetido, para fins de registro, à apreciação do Tribunal de Contas da União (TCU) , de acordo com o art. 71, inciso III, da Constituição Federal.  O ato foi cadastrado e disponibilizado ao TCU por intermédio do Sistema e-Pessoal, na forma do art. 2º e 4º da Instrução Normativa TCU 78/2018.
O ato desse processo pertence às seguintes unidades:
Unidade emissora: Empresa Brasileira de Serviços Hospitalares.
Unidade cadastradora:  Empresa Brasileira de Serviços Hospitalares.
Subunidade cadastradora: Empresa Brasileira de Serviços Hospitalares.
EXAME TÉCNICO
Procedimentos aplicados
Os procedimentos para exame, apreciação e registro de atos de pessoal encontram-se estabelecidos na Instrução Normativa TCU 78/2018 e na Resolução TCU 206/2007. Essas normas dispõem que os atos de pessoal disponibilizados por meio do e-Pessoal devem ser submetidos previamente a críticas automatizadas, com base em parâmetros predefinidos.
As críticas das informações cadastradas na etapa de coleta do ato foram elaboradas e validadas levando-se em conta as peculiaridades de cada ato. Os itens verificados nessa etapa são inerentes a dados cadastrais, fundamentos legais, mapa de tempo, ficha financeira, assim como eventuais ocorrências de acumulação. Trata-se de verificações abrangentes, minuciosas e precisas e sem a necessidade de ação humana e, portanto, menos suscetível a falhas. As críticas aplicadas estão discriminadas no sistema, no Menu e-Pessoal, opção "Crítica", que podem ser acessadas mediante concessão de perfil específico a servidores do TCU responsáveis pela análise.
Além das críticas automatizadas, há verificação humana adicional no caso de haver alertas do sistema ou informações não formatadas, como esclarecimentos do gestor ou do controle interno.  
As críticas também consideram os registros do Sistema Integrado de Administração de Recursos Humanos (Siape) . O Siape disponibiliza informações atualizadas sobre as parcelas que integram os proventos, diferentemente, portanto, do e-Pessoal, que informa as parcelas no momento do registro do ato. 
Essa confrontação com o Siape fornece uma visão atual e verdadeira da situação, o que permite descaracterizar irregularidades e inconsistências que, embora constantes do e-Pessoal, já foram corrigidas.
As verificações detectadas no ato encontram-se discriminadas na aba de pendências do ato no sistema e-Pessoal, bem como no espelho do ato contemplado por esta instrução.
Exame das Constatações
Ato: 4740/2018 - Interessado: JUSSARA MARIA ARAUJO SANTOS REIS - CPF: XXX.506.613-XX
Parecer do Controle Interno: considerar o ato Legal.
Constatações e análises: 
1.1.1. Data de validade do processo seletivo ultrapassa 2 anos da data da publicação da homologação em órgão oficial.
Justificativa do Gestor de Pessoal: Concurso suspenso por decisão judicialGestor anexou os seguintes documentos: Processo nº 0001448-14.2013.5.22.0002-Sentença judicial.
Análise do Controle Interno: Justificativa do gestor esclarece pendência.
Análise da Equipe Técnica:
Alcançou o Ministério Público do Trabalho, em sede de embargos de declaração, liminar que concedeu medida cautelar de urgência para suspender o curso do prazo de validade dos concursos 2/2012 e 3/2012, bem como proibir à EBSERH que contratasse candidatos aprovados em outros concursos enquanto houvesse candidatos classificados nesses certames até o trânsito em julgado de sentença a ser proferida ou em caso de reforma da sentença por instâncias superiores. Conforme mencionado anteriormente, o processo encontra-se suspenso até o desfecho dos Embargos de Declaração no Recurso Especial 960.429, no Supremo Tribunal Federal, segundo despacho, do dia 4/9/2020, do juiz da 2ª Vara do Trabalho de Teresina. A contratação foi realizada com base em decisão proferida nos autos do Processo 0001448-14.2013.5.22.0002, a qual prorrogou indefinidamente a validade do concurso público a que se submeteu a interessada. Em situações similares, esta Corte de Contas vem negando o registro a admissões realizadas após a validade do concurso, porém, sem adotar providências para a cessação do vínculo dos empregados. Podem ser citados como exemplo os seguintes precedentes: Acórdãos 7135/2014, 7464/2014, 7882/2014, 671/2015, 1140/2015, 2595/2015, 3091/2015, 3251/2015, 3618/2015 e 3503/2016, todos da Primeira Câmara, de relatoria do Ministro Benjamin Zymler, Acórdão 3713/2019-TCU-Segunda Câmara, de relatoria da Ministra Ana Arrais. Portanto, seguindo a linha jurisprudencial da Corte de Contas, entende-se que o ato de admissão em tela deve ter o registro negado, sem a adoção de providências para tornar sem efeito a contratação em questão, enquanto não houver o desfecho do Processo 0001448-14.2013.5.22.0002, em tramite na 2ª Vara do Trabalho de Teresinha-PI, se desfavorável aos litigantes.
1.1.2. Ato com anexo do tipo sentença judicial (Processo nº 0001448-14.2013.5.22.0002) .
Justificativa do Gestor de Pessoal: Não há. Verificação efetuada no âmbito do TCU.
Análise do Controle Interno: Não há. Verificação efetuada no âmbito do TCU.
Análise da Equipe Técnica:
Alcançou o Ministério Público do Trabalho, em sede de embargos de declaração, liminar que concedeu medida cautelar de urgência para suspender o curso do prazo de validade dos concursos 2/2012 e 3/2012, bem como proibir à EBSERH que contratasse candidatos aprovados em outros concursos enquanto houvesse candidatos classificados nesses certames até o trânsito em julgado de sentença a ser proferida ou em caso de reforma da sentença por instâncias superiores. Conforme mencionado anteriormente, o processo encontra-se suspenso até o desfecho dos Embargos de Declaração no Recurso Especial 960.429, no Supremo Tribunal Federal, segundo despacho, do dia 4/9/2020, do juiz da 2ª Vara do Trabalho de Teresina. A contratação foi realizada com base em decisão proferida nos autos do Processo 0001448-14.2013.5.22.0002, a qual prorrogou indefinidamente a validade do concurso público a que se submeteu a interessada. Em situações similares, esta Corte de Contas vem negando o registro a admissões realizadas após a validade do concurso, porém, sem adotar providências para a cessação do vínculo dos empregados. Podem ser citados como exemplo os seguintes precedentes: Acórdãos 7135/2014, 7464/2014, 7882/2014, 671/2015, 1140/2015, 2595/2015, 3091/2015, 3251/2015, 3618/2015 e 3503/2016, todos da Primeira Câmara, de relatoria do Ministro Benjamin Zymler, Acórdão 3713/2019-TCU-Segunda Câmara, de relatoria da Ministra Ana Arrais. Portanto, seguindo a linha jurisprudencial da Corte de Contas, entende-se que o ato de admissão em tela deve ter o registro negado, sem a adoção de providências para tornar sem efeito a contratação em questão, enquanto não houver o desfecho do Processo 0001448-14.2013.5.22.0002, em tramite na 2ª Vara do Trabalho de Teresinha-PI, se desfavorável aos litigantes.
O detalhamento da inconsistência acima elencada encontra-se no anexo II dessa instrução. 
Encaminhamento do ato: 
Considerar ILEGAL e recusar registro do ato de Admissão de JUSSARA MARIA ARAUJO SANTOS REIS do quadro de pessoal do órgão/entidade Empresa Brasileira de Serviços Hospitalares, com base nos arts. 71, inciso III, da Constituição Federal, 1º, inciso V, e 39, inciso II, da Lei 8.443/1992 e 260, § 1º, do Regimento Interno.
Com fulcro no art. 262, caput, do Regimento Interno deste Tribunal, determinar ao órgão/entidade Empresa Brasileira de Serviços Hospitalares que: 
dê ciência, no prazo de quinze dias, contados da notificação, do inteiro teor desta deliberação ao interessado, alertando-o de que o efeito suspensivo proveniente da interposição de eventuais recursos junto ao TCU não o exime da devolução dos valores percebidos indevidamente, caso o recurso não seja provido.
no prazo de trinta dias, contados da ciência da decisão, envie a este Tribunal documentos comprobatórios de que o interessado cujo ato foi impugnado está ciente do julgamento deste Tribunal.
CONCLUSÃO
A abrangência e a profundidade das verificações levadas a efeito fundamentam convicção de que o ato 4740/2018 pode ser apreciado pela ilegalidade, em razão das irregularidades apontadas no item Exame das Constatações desta instrução, que representam afronta à legislação e à jurisprudência de referência.
O aludido ato deu entrada neste Tribunal há menos de cinco anos, não sendo aplicável, portanto, o procedimento de contraditório e ampla defesa determinado pelo Acórdão 587/2011-TCU-Plenário.
PROPOSTA DE ENCAMINHAMENTO
Ante o exposto, com fundamento no art. 71, inciso III, da Constituição Federal, no art. 1º, inciso V, e art. 39, incisos I e II, da Lei 8.443/1992, no art. 260 do Regimento Interno do Tribunal de Contas da União, propõe-se: 
Considerar ILEGAL e recusar registro do ato de Admissão de JUSSARA MARIA ARAUJO SANTOS REIS do quadro de pessoal do órgão/entidade Empresa Brasileira de Serviços Hospitalares, com base nos arts. 71, inciso III, da Constituição Federal, 1º, inciso V, e 39, inciso II, da Lei 8.443/1992 e 260, § 1º, do Regimento Interno.
Com fulcro no art. 262, caput, do Regimento Interno deste Tribunal, determinar ao órgão/entidade Empresa Brasileira de Serviços Hospitalares que: 
no prazo de trinta dias, contados da ciência da decisão, envie a este Tribunal documentos comprobatórios de que o interessado cujo ato foi impugnado está ciente do julgamento deste Tribunal.
dê ciência, no prazo de quinze dias, contados da notificação, do inteiro teor desta deliberação ao interessado, alertando-o de que o efeito suspensivo proveniente da interposição de eventuais recursos junto ao TCU não o exime da devolução dos valores percebidos indevidamente, caso o recurso não seja provido.
Anexo I - Dados do Ato
Ato: 4740/2018 - servidor/instituidor: JUSSARA MARIA ARAUJO SANTOS REIS - CPF: XXX.506.613-XX 
Cargo: - Matrícula no órgão 2229001
Atos com o mesmo CPF Não foram encontrados no Sisac ou e-Pessoal atos com o mesmo CPF do servidor instituidor.
Ficha Financeira do Instituidor - Mês/Ano: 01/2021 - Órgão: EMPRESA BRAS. DE SERVICOS HOSPITALARES - Cód. Siape: 26443
	Código
	Nome da rubrica
	Valor pago (R$) 
	Matr. Siape

	3
	SALÁRIO - CLT
	3.484,63
	2229001

	133
	ADIC. DE INSALUBRIDADE-CLT
	696,92
	2229001

	411
	ADICIONAL NOTURNO-CLT
	446,03
	2229001

	82043
	HORAS FERIADO
	370,76
	2229001

	316
	REPOUSO SEMANAL REMUNERADO-CLT
	157,07
	2229001

	659
	RESSARC. ASSISTENCIA A SAUDE
	155,14
	2229001

	659
	RESSARC. ASSISTENCIA A SAUDE
	93,27
	2229001

	TOTAL
		5.403,82
	
Anexo II - Detalhamento das inconsistências encontradas 
Quadro resumo de ocorrências
	Núm.ato
	Nome instituidor
	Regime jurídico
	Propostas de mérito
	Inconsistências encontradas
	Qtde incon.

				Controle interno
	Sefip/
TCU
		
	4740/2018
	JUSSARA MARIA ARAUJO SANTOS REIS
		Legal
	Ilegal
	- Data de validade do processo seletivo ultrapassa 2 anos da data da publicação da homologação em órgão oficial.
- Ato com anexo do tipo sentença judicial (Processo nº 0001448-14.2013.5.22.0002) .
	2"

É o Relatório.

não há.

Procurador Rodrigo Medeiros de Lima.

PESSOAL. ATO DE ADMISSÃO. VALIDADE DO CONCURSO PRORROGADA JUDICIALMENTE. ILEGALIDADE. NEGATIVA DE REGISTO. POSSIBILIDADE DE SUBSISTÊNCA DA ADMISSÃO ENQUANTO MANTIDA A DECISÃO JUDICIAL. DETERMINAÇÕES.

ATOS DE ADMISSÃO (ADS)

Secretaria de Fiscalização de Integridade de Atos e Pagamentos de Pessoal e de Benefícios Sociais (Sefip).

Cuidam os autos de apreciação dos atos de admissão de Jussara Maria Araujo Santos Reis junto à Empresa Brasileira de Serviços Hospitalares - Ebserh.
2.	Conforme detalhado pela Secretaria de Fiscalização de Pessoal - Sefip, a contratação foi realizada com base em decisão proferida nos autos da Ação Civil Pública 0001448-14.2013.5.22.0002, que tramita na 2ª Vara do Trabalho de Teresina - PI, e determinou a suspensão do curso do prazo de validade dos Concursos 02/2012 e 03/2012, que expirariam em 18/4/2015, ambos promovidos pela entidade, até o trânsito em julgado de "eventual sentença/acórdão de improcedência da apresente ação ou até que, em caso de reforma da sentença pelas instâncias superiores, sejam ultimados os atos executório da decisão condenatória", situação que até hoje não ocorreu.
3.	Registre-se que esta Corte de Contas tem decidido reiteradamente por não registrar admissões realizadas após expirada a data de validade de concurso, sem determinar, contudo, que sejam adotadas providências para a cessão do vínculo dos empregados com as entidades.  Cito como exemplos os Acórdãos 7135/2014, 7464/2014, 7882/2014, 671/2015, 1140/2015, 2595/2015, 3091/2015, 3251/2015, 3618/2015 e 3503/2016, todos da Primeira Câmara, de relatoria do Ministro Benjamin Zymler; Acórdão 3713/2019-TCU-Segunda Câmara, de relatoria da Ministra Ana Arrais; e Acórdão 8779/2020-TCU-Primeira Câmara, de relatoria do Ministro Bruno Dantas.
4.	Com fundamento nesta vasta jurisprudência, a unidade especializada e o MP/TCU opinaram pela ilegalidade e negativa de registro desse ato. 
5. 	Incorporo as análises e as conclusões da unidade instrutiva e do parquet como minhas razões de decidir, por entender que não parece adequado que o TCU assente, no plano administrativo, com a declaração de legalidade desses atos sem que o próprio Poder Judiciário tenha estabelecido, definitivamente, os contornos da sentença proferida na Ação Civil Pública 0001448-14.2013.5.22.0002.
6.	Assim, considero que deva ser julgado ilegal o ato emitido nas circunstâncias aqui analisadas, sendo-lhe negado o registro, sem prejuízo de que a relação contratual seja mantida enquanto amparada pela decisão judicial.
	TCU, Sala das Sessões, em 29 de junho de 2021.
AROLDO CEDRAZ
Relator